【裁判字號】    92,上訴,889
【裁判日期】    920509
【裁判案由】    殺人等
【裁判全文】
臺灣高等法院刑事判決                            九十二年度上訴字第八八九號
    上  訴  人
    即  被  告  乙○○
    選任辯護人  劉緒倫律師
                徐東昇律師
                余信達律師
右上訴人因殺人等案件，不服臺灣臺北地方法院九十一年度重訴字第二四號，中華民
國九十二年二月十一日第一審判決（起訴案號：臺灣臺北地方法院檢察署九十一年度
偵字第一九一九０號），提起上訴，本院判決如左：
    主  文
上訴駁回。
    事  實
一、乙○○與徐永康對門而居多年，二人因細故素有衝突，民國（下同）九十一年八
    月十八日乙○○因遭徐永康毆打辱罵致心生不滿，竟於九十一年八月二十日上午
    八時許至台北市○○○路○段加油站以其所有之汽油桶購買汽油（約三公升餘）
    打算與徐永康談判，同年九月七日凌晨三時十分許，乙○○持其所有之打火機及
    鋼杯盛裝半杯量汽油，至徐永康位於台北市○○區○○路二十五巷十一號開設洗
    衣店之住處欲與徐永康理論，適徐永康與妻子徐吳琇麗及友人鄭永明、林壽蘭等
    四人正在打麻將消遣，乙○○即向徐永康稱：「你要跟我說對不起」，而徐永康
    回稱：「我為何要說對不起」，乙○○竟基於殺人之故意，且預見於掛滿衣服之
    洗衣店內以上開容量汽油放火將燒燬店內物品，竟仍予容認，將半鋼杯量汽油撥
    向徐永康身體並以自備之打火機點燃，火勢瞬即蔓延，致徐永康全身著火受有全
    身廣面積燒燙傷，徐永康經送醫急救仍於同年月十七日因感染致多器官衰竭不治
    死亡，鄭永明受波及右手臂亦遭燒燙傷（此傷害部分未提告訴），而徐永康一樓
    洗衣店內中之衣物多件及乾洗機一台亦受波及而燒燬，致生公共危險。徐永康子
    著火，迅以水及滅火器撲滅，災害始未擴大，乙○○見火勢延燒後立刻返回其位
    於台北市○○區○○路二十五巷臨十八號住處，於犯罪未發覺前撥打電話一一Ｏ
    自首殺人，嗣經警前往逮捕乙○○，並帶同乙○○起出其所有供犯罪所用之鋼杯
    、打火機各一個及汽油一桶（內約三公升）。（乙○○另犯傷害罪部分已經判決
    確定）
二、案經臺北市政府警察局中山分局報請臺灣臺北地方法院檢察署檢察官偵查起訴。
    理  由
一、訊據上訴人即被告乙○○固坦承於九十一年八月二十日持其所有之汽油桶至加油
    站購買汽油，並於同年九月七日凌晨三時十分許持其所有之鋼杯內裝約半杯容量
    汽油及打火機至徐永康住處，朝徐永康潑灑汽油點燃致徐永康死亡之事實，惟辯
    稱：徐永康常常無緣無故對其毆打辱罵，其氣不過所以才會持汽油找徐永康理論
    ，本來只是要嚇嚇徐永康，希望徐永康道歉即可，想不到徐永康不道歉還罵髒話
    ，其一時氣憤才會潑汽油點燃，並非故意殺害徐永康；又其雖然在洗衣店內放火
    ，但當時現場有三、四人可撲滅火勢，其並無燒燬他人物品之故意云云，惟查：
  (一)被告於右揭時地持汽油潑向徐永康，點火後延燒致徐永康受有全身廣面積燒燙傷
    、感染致多器官衰竭死亡之事實，業據在場之證人徐吳琇麗、林壽蘭、鄭永明證
    述屬實（見九十一年度偵字第一九一九號卷第十三頁、第十七頁、第十九頁）
    ，並有臺大醫院診字第９１０６６７２５號診斷證明書、相驗屍體證明書、台灣
    台北地方法院檢察署驗斷書附卷可參，及鋼杯、打火機各一個、三公升汽油一桶
    扣案可佐，被告雖辯稱只是要嚇嚇徐永康並無殺人犯意云云，然汽油為易燃物品
    ，經引火點燃後即會迅速延燒，若以汽油潑向人體點燃，足以使人死亡，此乃公
    眾週知之事實，被告為退伍軍人，豈有不知之理；況被告若僅意在恫嚇逼迫徐永
    康道歉，則手持汽油即可達到警告效果，何須將汽油潑向徐永康身體並進一步以
    打火機點火引燃汽油？參以被告自承於九十一年八月十八日遭毆打後即於八月二
    十日購買汽油打算與徐永康談判（見九十一年度偵字第一九一九號卷第十一頁
    、第三十八頁背面），而於放火後亦打電話報案向警方自首「殺人」，有報案電
    話錄音帶勘驗筆錄可按，蓋斯時徐永康尚未死亡，被告卻向警方自承「殺人」，
    足見被告早已預謀以潑灑汽油方式殺害徐永康，其於實施放火行為時主觀上亦明
    知會造成徐永康死亡結果應堪認定。此外，被告於偵查中亦自承：「買汽油準備
    要找他（徐永康）談判」、「（問：是否談好就要燒他？）是，因為他是流氓，
    我惹不起他」、「（問：是否以鋼杯裝汽油潑在他身上）是」等語，足見其於原
    審、本院訊問時辯稱並無殺人之故意云云，顯係事後卸責之詞，委無足採，其於
    偵查中之自白與事實相符較堪採信。另辯護人辯稱，被告想說其他人應該會搶救
    ，其只有重傷的故意云云，惟被告以汽油潑向被害人並點燃，足以使人死亡，乃
    被告主觀上所明知並得預見，其自有殺人之故意甚明，尚難謂因認在場之人會搶
    救即可改稱其僅為重傷之故意，所辯亦不足採。
  (二)又徐永康住處客廳內麻將桌附近置有乾洗機並掛有送洗衣物，被告進入該處與徐
    永康理論時即見上開物品距離徐永康僅一、二步距離，竟仍朝徐永康處潑灑汽油
    引火點燃，致該處他人所有之衣物及店內乾洗機均遭燒燬之事實，除經證人徐吳
    琇麗、甲○○證述屬實外（見原審九十一年十二月十日訊問筆錄），並有火災現
    場照片二十五張附卷可參。而被告所潑灑之汽油雖僅有半個鋼杯容量，然其以汽
    油向徐永康潑灑當然會造成汽油四處飛濺，落在緊鄰徐永康附近之物品上，此際
    貿然點火引燃，當足以造成火勢延燒而燒燬上開物品，此為一般人熟知之常識，
    被告自不得諉為不知，被告既欲以向徐永康潑灑汽油方式殺害徐永康，則其雖無
    放火燒燬他人之物之直接故意，然其預見此行為會造成前述物品遭焚燬，惟為達
    殺害徐永康之目的亦在所不惜，所為並不違背其本意，足認被告當時具有放火燒
    燬他人之物之間接故意至為明顯。又徐永康住處經營洗衣店掛有許多衣物，而該
    處為狹小巷弄且與左右房屋相連接，證人甲○○、徐啟祥亦證稱渠等下樓查看時
    發現家中失火，就先用水及滅火器救火，等到撲滅才去找乙○○理論等語（見原
    審九十一年十二月十日訊問筆錄），足見被告放火後若不即時撲滅，火勢即有蔓
    延至其他物品或房屋之可能，應已致生公共危險甚明。
  (三)綜上，被告為殺害徐永康而放火致徐永康死亡，且其於放火時對於當時屋內衣物
    、乾洗機等物品因而遭焚燬等結果有間接故意並致生公共危險，本件事證明確，
    被告犯行堪以認定。
二、核被告所為，係犯刑法第二百七十一條第一項之殺人罪、第一百七十五條第一項
    之放火燒燬他人所有物罪，起訴書所犯法條雖未引用刑法第一百七十五條第一項
    ，然其於犯罪事實欄中已論及被告放火燒燬他人之物犯行，且業經檢察官於原審
    蒞庭時補充之，自應予以審理；被告以一行為觸犯殺人罪及放火燒燬他人所有物
    罪二罪名，為想像競合犯，應依刑法第五十五條從一重之殺人既遂罪論。又按對
    於未發覺之罪自首而受裁判者，除有特別規定外，減輕其刑，刑法第六十二條前
    段定有明文，所謂未發覺者，係指該管公務員尚未知悉犯罪事實，並犯罪人為何
    人而言，至被害人以及其他第三人知悉其事並知其人，而該管公務員猶未知之者
    ，仍不能不認為合於該條所謂未發覺之規定（最高法院八十三年度台上字第一六
    三五號判決參照），又該條目的乃在使犯罪事實易於發覺及獎勵犯人知所悔悟而
    無一定之方式（最高法院二十二年上字第四五Ｏ二號、六十三年度台上字第一一
    Ｏ一號判例可資參照）。本件被告於放火後即立刻返回家中，於當日凌晨三時十
    三分許撥打其家中000000000號電話向警方報案，依報案內容所示，被
    告雖僅稱：「自首，殺人了．．．我松江路二十五巷十八號一樓」（見原審九十
    二年一月十六日訊問筆錄），惟經原審調閱一一Ｏ受理民眾報案電話紀錄，總計
    有三通民眾報案，除上開被告報案殺人外，另外二通分別於三時十四分及三時十
    六分許，不僅報案時間均晚於被告，且通報內容為火災而非殺人案（見台北市政
    府九十一年十二月十八日北市警勤字第０９１４４９２６９００號函），而證人
    即到場處理之警員黃炳欽亦證稱：本來勤務中心是通報火災，通報很多次，直到
    其到達現場時才又通報是重大刑案等語（見原審九十二年度一月二十八日審理筆
    錄），足見在被告報案殺人前，該管公務員尚未知悉本件殺人案之犯罪事實，被
    告自首內容自屬「未發覺之罪」；而被告於報案時雖未陳報自己姓名，然由上開
    報案內容可知，被告已陳明「自首」，且於警方到達現場時亦表明該案係其所為
    無誤（見台北市政府警察局中山分局九十一年九月七日刑事案件報告單），而願
    意接受裁判，該管公務員亦可由被告所陳明之地址及報案電話資料得知犯罪嫌疑
    人為何人以查明該犯罪之真相，揆諸本條立法目的，應認被告上開報案內容已符
    合自首之要件，而應依刑法第六十二條前段規定減輕其刑，又被告就裁判上一罪
    之殺人罪部分自首，其效力自及於較輕之放火燒燬他人所有物罪。原審以被告罪
    證明確，而適用刑法第二百七十一條第一項、第一百七十五條第一項、第五十五
    條、第六十二條前段、第三十八條第一項第二款，並審酌被告雖因遭被害人欺侮
    始為本件犯行，然其以放火殺人之手段為報復，手段殘暴致被害人受到極大痛苦
    折磨而死亡，除對被害人家屬造成難以磨滅之傷痛外，亦對住居安全危害非淺，
    惟其年事已高且無前科，犯後已有悔意並主動投案自首、態度尚稱良好等一切情
    狀，量處有期徒刑十三年六月。復說明扣案之鋼杯、打火機各一個及約三公升汽
    油一桶，為被告所有且供犯罪所用之物，業據被告供承在卷，均依刑法第三十八
    條第一項第二款規定沒收之。經核原判決上開認事用法，洵無違誤，量刑亦屬妥
    適，被告上訴請求減輕其刑，惟原判決業就量刑應行斟酌之事由述明詳實，並無
    不當，上訴難認有理由，應予駁回。
據上論斷，應依刑事訴訟法第三百六十八條，判決如主文。
本案經檢察官田炳麟到庭執行職務。
中      華      民      國    九十二    年      五      月      九      日
                              台灣高等法院刑事第十二庭
                                    審判長法  官  劉  景  星
                                          法  官  沈  宜  生
                                          法  官  陳  志  洋
右正本證明與原本無異。
如不服本判決應於收受送達後十日內向本院提出上訴書狀，其未敘述上訴之理由者並
得於提起上訴後十日內向本院補提理由書（均須按他造當事人之人數附繕本）。
                                          書記官  蔡  佩  珊
中      華      民      國    九十二    年      五      月      九      日
附錄：本案論罪科刑法條全文
中華民國刑法第一百七十五條
 (放火燒燬住宅等以外之物罪)
放火燒燬前二條以外之他人所有物，致生公共危險者，處一年以上七年以
下有期徒刑。
放火燒燬前二條以外之自己所有物，致生公共危險者，處三年以下有期徒
刑。
失火燒燬前二條以外之物，致生公共危險者，處拘役或三百元以下罰金。
中華民國刑法第二百七十一條
 (普通殺人罪)
殺人者，處死刑、無期徒刑或十年以上有期徒刑。
前項之未遂犯罰之。
預備犯第一項之罪者，處二年以下有期徒刑。


司法院資訊處製作；財團法人民間司法改革基金會備份。
